臺灣嘉義地方法院民事判決　　　　　　　 94年度保險字第9號
原　　　告　甲○○○
訴訟代理人　乙○○
被　　　告　國泰人壽保險股份有限公司
法定代理人　劉秋德
訴訟代理人　蔡淑文律師
上列當事人間請求給付保險金事件，於民國94年7月22日經言詞
辯論終結，本院判決如下：
    主  文
原告之訴及假執行之聲請均駁回。
訴訟費用由原告負擔。
    事  實
一、本件原告起訴主張：
  (一)原告之子林耿輝前於民國89年5月22日以自己為被保險人，
    原告為受益人，與被告訂立得意還本終身壽險契約及平安保
    險附約，其中附約有關傷害死殘保險金額約定為新臺幣（下
    同）200萬元。嗣林耿輝於保險期間內之93年9月19日凌晨零
    時40分許駕駛自小客車沿嘉義市○○路由北往南行駛，行經
    該路與中興路之交岔路口時，適訴外人林順美駕駛營業大客
    亦行經該路口欲左轉彎，因林順美疏未注意轉彎車應讓直行
    車先行，致兩車左前車頭對撞，導致林耿輝腦部外傷併骨折
    出血，經送醫急救不治死亡。保險事故已發生，依前揭保險
    附約，被告應給付身故保險金200萬元。經原告依保單條款
    約定向被告請求給付保險金，卻遭被告於93年11月18日回函
    拒絕理賠。為此，本於保險契約之法律關係，請求判決命被
    告如數給付，並加計自93年11月18日起至清償日止，按週年
    利率10%計算之利息。原告並陳明願供擔保，請求准為假執
    行之宣告。
  (二)依系爭保險附約第21條第3、4項約定文義內容：「被保險人
    直接因下列事由致成身故、殘廢或傷害時，本公司（即被告
    ）不負給付保險金之責任。…(3)被保險人犯罪行為。(4)被保
    險人飲酒後駕（騎）車，其吐氣或血液所含酒精成份超過道
    路交通法令規定標準者」。必以因被保險人「直接」因前揭
    附約約款之事由致成身故者，被告始不負賠償責任。惟林耿
    輝之死亡原因並非酒後駕車「直接」導致，而係林順美未依
    規定左轉所致，被告自不得以前揭附約條款為由拒絕理賠。
二、被告對於林耿輝以原告為受益人，與被告簽訂前揭保險契約
    及附約，而保險期間內林耿輝駕駛自小客車與林順美駕駛營
    業大貨車對撞，致林耿輝傷重不治死亡，以及本件事故發生
    後，被告迄未給付系爭保險金等事實，均不加爭執，然答辯
    以：
  (一)依系爭保險附約第21條第3、4款規定，被保險人直接因其犯
    罪行為，或其飲酒後駕車，其吐氣或血液酒精成份超過道路
    交通法令規定標準，致成身故之情形，被告得拒絕保險給付
    。林耿輝於事故發生後經抽血檢驗，血液酒精濃度達248㎎
    /dl，顯然超過道路交通安全規則第114條第2款所定汽車駕
    駛人飲酒後，其血液中酒精濃度超過0.05%以上者不得駕車
    之標準，且其服用酒類，不能安全駕駛動力交通工具而駕駛
    ，亦違反刑法第185條之3之規定，自屬犯罪行為，已符合前
    揭除外責任事由，被告自得拒絕給付等語。
  (二)在解釋系爭附約第21條第3、4款約定，即被保險人是否「直
    接」因其犯罪行為或飲酒超過法定標準值駕車而致成身故時
    ，合理解釋應為：倘該等犯罪行為或酒後駕車行為係導致被
    保險人死亡之「不可或缺因素」，即可認符合前揭除外責任
    約款之要件。
三、經本院與兩造協同整理爭點（見本院卷第63、64頁），兩造
    不爭執之事項如下：
  (一)林耿輝前於89年5月22日以自己為被保險人，原告為受益人
    ，與被告訂立系爭保險契約及附約，約定保險期間自89年5
    月22日起終身。附約有關傷害死殘保險金額約定為200萬元
    。於保險期間內，林耿輝駕駛自小客車與林順美所駕營業大
    客車對撞，林耿輝傷重不治死亡。
  (二)本件車禍事故之發生，係林順美駕駛營業大貨車，於行經嘉
    義市○○路與中興路之交岔路口欲左轉時，未注意轉彎車應
    讓直行車先行，仍貿然左轉；而與飲酒超過法定標準值駕車
    ，未注意車前狀況、採取必要安全措施之林耿輝發生碰撞。
    林順美未注意讓直行車先行，與林耿輝飲酒超過法定標準值
    駕車，未注意車前狀況及採取必要安全措施，同為本件肇事
    原因。另林耿輝於車禍後經抽血檢測發現其血液中酒精濃度
    達248㎎/dl。
  (三)系爭保險附約第21條第3、4項之除外責任條款約定：被保險
    人直接因下列事由致成身故、殘廢或傷害時，被告不負給付
    保險金之責任。…(3)被保險人犯罪行為。(4)被保險人飲酒後
    駕（騎）車，其吐氣或血液所含酒精成份超過道路交通法令
    規定標準者。
  (四)倘原告請求有據，遲延利息應自93年1月18日起算；利率應
    依週年利率10%計算。
四、經前揭爭點整理結果，兩造間之爭執點在於：林耿輝飲酒後
    駕車之事實，是否構成保險附約第21條之除外責任事由。本
    院得心證理由如下：
  (一)本件車禍事故之發生，係林順美駕駛營業大貨車，於行經嘉
    義市○○路與中興路之交岔路口欲左轉時，未注意轉彎車應
    讓直行車先行，仍貿然左轉；而與酒後駕車未注意車前狀況
    、採取必要安全措施之林耿輝發生碰撞，兩者同為肇事原因
    等情，均為兩造所不爭執，應堪信為真實。經本院送請臺灣
    省行車事故覆議鑑定委員會鑑定結果，亦同此認定，有該鑑
    定委員會函暨所附鑑定意見書在卷可按（見本院卷第49至51
    頁），是就本件車禍事故之發生，林順美、林耿輝同為肇事
    原因乙節，堪予認定。
  (二)系爭保險契約第21條第3、4項之除外責任條款約定意旨，應
    在於限制被保險人因故意或重大過失之不當行為使保險事故
    發生而獲取不當之利益，以及保障保險人僅需就事前評估並
    願承受之風險範圍內負擔保險金。如被保險人飲酒超過法定
    標準而駕車，應足以推定被保險人有故意或重大過失將自己
    置於極易致傷或死亡之高危險環境中，若就此情形仍由保險
    人負擔給付保險金之義務，不但易使被保險人或受益人獲取
    不當利益，且已逾保險人所願承擔之合理風險。是以在解釋
    被保險人死亡、殘廢或傷害是否直接因其犯罪行為或飲酒超
    過法定標準值駕車時，該犯罪行為或酒後駕駛行為如係導致
    被保險人死亡、殘廢或傷害之「不可或缺因素」時，即可認
    符合系爭附約第21條所定「直接因下列事由致成死亡、殘廢
    或傷害」之意旨，如將該段文字限縮於「該犯罪行為或酒後
    駕駛行為係導致被保險人死亡、殘廢或傷害之唯一因素」，
    將使被保險人及受益人獲得不當利益，並令保險人承擔不合
    理之風險。
  (三)按汽車駕駛人飲用酒類或其他類似物後其吐氣所含酒精濃度
    超過每公升0.25毫克或血液中酒精濃度超過0.05%以上者，
    不得駕車，道路交通安全規則第114條第2款定有明文。查林
    耿輝於車禍後經醫院測試血液中酒精濃度值為248mg／d1 （
    即0.248%）之事實，為兩造所不爭執，並有財團法人嘉義基
    督教醫院－保險公司病例摘要查詢表一紙在卷可佐（見本院
    卷第44頁）。該濃度值將近該法定標準值之5倍，顯已違反
    前開道路交通安全規則之酒後駕車標準。林耿輝在此狀態下
    駕駛自小客車，當可推定其無安全駕駛之能力，且其因此疏
    未注意車前狀況，未能採取必要之安全措施，亦為本件事故
    發生之原因等情，已如前述，是其飲酒過量後仍為駕駛行為
    ，顯將自己置於極易致傷或死亡之高危險環境中，實為本件
    車禍事故發生不可或缺之原因；揆諸首揭說明，被告抗辯林
    耿輝酒後駕車，其血液中所含酒精濃度超過道路交通法令規
    定標準，係直接導致其死亡之原因等語，應堪採信。從而被
    告執此抗辯，依系爭附約除外條款拒絕給付保險金，應屬可
    採。
五、綜上所述，原告依保險契約之法律關係，請求被告給付200
    萬元及93年11月18日起至清償日止按週年利率10%計算之利
    息，為無理由，應予駁回。其假執行之聲請亦因訴之駁回而
    失所依附，應併予駁回。
六、訴訟費用裁判之依據：民事訴訟法第78條。
中　　華　　民　　國　　94　　年　　7　　月　　29　　日
                      民一庭法　官　鄧晴馨
以上正本係照原本作成。
如對本判決上訴須於判決送達後20日內向本院提出上訴狀。
中　　華　　民　　國　　94　　年　　7 　　月　　29　　日
                            書記官　林美足
